---
title: "Análise Exploratória de Dados do Campeonato Brasileiro de Futebol (2003 à 2024)"
author: "Nikolas Neves de Figueiredo"
date: "`r format(Sys.Date(), '%d de %B de %Y')`"
output:
  html_document:
    toc: true
    toc_float: true
    number_sections: true
    theme: journal
    code_folding: hide
  pdf_document:
    latex_engine: xelatex
    toc: true
    number_sections: true
    fig_caption: true
  word_document:
    toc: true
    number_sections: true
    fig_caption: true
fontsize: 12pt
geometry: margin=1in
lang: "pt-BR"
---

# **Introdução**

Este relatório surge como um estudo do Campeonato Brasileiro Série A, que é um dos objetos de estudo da minha dissertação de mestrado em Estatística Aplicada e Biometria. As análises foram feitas em linguagem R utilizando a IDE RStudio e o relatório foi gerado em R Markdown. Os dados utilizados foram disponibilizados por @CampBR, por meio da plataforma Kaggle. Ainda, parte fundamental do trabalho de um estatístico é criar e manipular dados. Assim, este relatório busca deixar esse processo explícito, tanto como forma de valorizar essas ferramentas quanto para garantir a replicabilidade dessa análise.

## **Objetivos do Relatório**

O objetivo deste relatório é apresentar uma análise exploratória dos dados do Campeonato Brasileiro Série A, com foco em identificar padrões, tendências e insights que possam ser úteis para análises futuras e para a tomada de decisões estratégicas na elaboração de modelos de predição.

### **Objetivos Específicos**

Ainda deseja-se:

-   Observar quais times participaram dessa competição.

-   Contabilizar a participação dos times e sua relevância para a competição.

-   Entender a distribuição dos gols na competição.

-   Visualizar a distribuição dos jogos em relação aos estádios e aos estados do Brasil.

## **Pacotes Utilizados**

```{r, message=F, class.source = 'fold-show'}
#Pacotes
library(tidyverse)

```

# Importação dos Dados

Leitura dos dados.

```{r, echo=T, collapse=F, class.source = 'fold-show'}
br <- read_csv("br.csv", 
     col_types = cols(ID = col_integer(), 
         rodata = col_integer(), data = col_date(format = "%d/%m/%Y"), 
         ano = col_integer(), hora = col_time(format = "%H:%M"), 
         mandante_Placar = col_integer(), 
         visitante_Placar = col_integer()))

```

Observando a estrutura dos dados, é possível visualizar uma tabela com **8.405** linhas e **17** colunas. Cada uma dessas linhas representa uma partida, contendo informações sobre a data, hora, local da partida; informações dos times que se enfrentaram, a formação técnica e o técnico responsável; e informações sobre o resultado do confronto, como placar e time vencedor.

```{r, echo=T,results='markup', collapse=F, , class.source = 'fold-show'}
glimpse(br)
```

**Observação**: Ao contrário do que o comando acima sugere, as colunas de formação tática e do técnico responsável pelos times mandante e visitante não são colunas inteiramente compostas por "NA". As informações sobre o técnico começaram a ser coletadas a partir de 2014, e em 2015 foram adicionadas informações sobre a formação dos times. Como essas variáveis não têm impacto significativo nos objetivos da análise, a abordagem adotada foi: manter os dados existentes, não adotar nenhuma técnica de completamento dos dados faltantes e apenas observar essas métricas a partir dos anos indicados.

```{r, echo=T, collapse=T, class.source = 'fold-show'}
sum(table(br$formacao_mandante))
sum(table(br$formacao_visitante))
sum(table(br$tecnico_mandante))
sum(table(br$tecnico_visitante))
```

------------------------------------------------------------------------


# Explorando os Dados

## Observando o Campeonato

## Observando as edições

## Observando os times

## Observando os Campos

# Conclusões 












```{r, message=FALSE, warning=FALSE}
# Pacotes
library(tidyverse)

```

# Importando e explorando os dados.

```{r}
# Subir dados
br <- read_csv("br.csv", col_types = cols(ID = col_integer(), 
    rodata = col_integer(), data = col_date(format = "%d/%m/%Y"), 
    ano = col_integer(), hora = col_time(format = "%H:%M"), 
    mandante_Placar = col_integer(), visitante_Placar = col_integer()))
View(br)
```


